【裁判字號】    98,上訴,15
【裁判日期】    980623
【裁判案由】    妨害投票
【裁判全文】
臺灣高等法院臺南分院刑事判決          98年度上訴字第15號
上  訴  人  臺灣嘉義地方法院檢察署檢察官
被      告  乙○○
選任辯護人  林春發律師
上列上訴人因被告妨害投票案件，不服臺灣嘉義地方法院97年度
訴字第411號中華民國97年11月28日第一審判決（起訴案號：臺
灣嘉義地方法院檢察署96年度偵續字第54號），提起上訴，本院
判決如下：
    主  文
原判決撤銷，發回臺灣嘉義地方法院。
    理  由
一、公訴意旨略以：被告乙○○與告訴人（按為告發人，詳後述
    ）甲○○均係嘉義市東區東平里第7屆里長候選人，被告明
    知梁雄山、江劉淑英、蘇董、張麗真、邱倉琦、郭信成及劉
    文靜均無實際長久居住於嘉義市東平里，為求順利當選，竟
    與梁雄山等7人共同基於使投票發生不正確結果之犯意聯絡
    ，為符合公職人員選舉罷免法繼續居住4個月以上，始有選
    舉投票權之規定，先由梁雄山等7人以虛報遷出、遷入戶籍
    之非法方法（即俗稱幽靈人口）分別於民國94年9月7日起至
    95年2月8日之該期間內，至嘉義市東區戶政事務所辦理戶籍
    遷入登記，嘉義市東區戶政事務所人員不察梁雄山等7人並
    無實際遷入、實際居住該地之事實，而誤為戶籍異動之登記
    ，復將其等編入該選舉區之選舉人名冊，並經嘉義市選舉委
    員會公告其等在內之選舉人人數，而不法取得形式上選舉東
    平里第7屆里長之選舉人資格。又梁雄山等7人均明知其等未
    實際遷入居住於東平里，乃純係為該次里長選舉而遷入戶籍
    ，並非該選舉區具適法資格之實質選舉人，仍均於95年6月
    10日選舉投票當日前往投票，使該選舉區各候選人得票數、
    投票數、選舉人數及投票率等均產生不正確之結果，後被告
    獲得249票，甲○○則僅獲得232票，被告即以此不正方法當
    選嘉義市東區東平里第7屆里長，因認被告涉犯刑法第146條
    第1項之以其他非法方法，使投票發生不正確結果之罪嫌。
二、原審以：本件被告所犯上揭同一犯罪事實，前曾於96年間經
    臺灣嘉義地方法院檢察署檢察官偵查後，以96年度偵字第
    259 號對被告為不起訴處分，該不起訴處分書亦於96年8月
    22日分別送達提起本案「告訴」之甲○○及其代理人等節，
    有臺灣嘉義地方法院檢察署96年度偵字第259號不起訴處分
    書、臺灣嘉義地方法院檢察署96年度偵字第259號偵查卷相
    關資料暨送達證書等件在卷可稽。後甲○○雖再以「告訴人
    」身分對前揭96年度偵字第259號不起訴處分提出再議，經
    臺灣高等法院臺南分院檢察署檢察長以96年度上聲議字第
    807號命令續行偵查，並由臺灣嘉義地方法院檢察署再以96
    年度偵續字第54號重新偵查起訴。惟查，就本案被告所犯刑
    法第146條之妨礙投票結果正確罪，其立法目的旨在確保公
    職人員得藉由選舉過程以舉薦賢能，基此如何使投票及選舉
    過程，保持公正、公平、合法、自由地行使，即有賴國家維
    繫選舉制度之合法性、正確性及公平性，是縱被告確有妨害
    選舉公正性之行為，然其直接受侵害者，仍係國家機關之公
    信力、公權力，亦即該犯罪所侵害者僅為國家法益，而不及
    個人法益，是本案甲○○雖因被告選舉方式所致不當結果，
    而受有損害，惟仍屬間接被害人（最高法院90年度臺上字第
    2433 號及臺灣高等法院89年度上訴字第2124號判決要旨參
    照）。是依前揭所述，甲○○既非為本案犯罪之直接被害人
    ，則依刑事訴訟法第232條規定，其就本案犯罪事實，即非
    為告訴人，而不具備告訴權。復按刑事訴訟法第256條第1項
    規定得提起再議之人，限於告訴人；告發人並非告訴人，對
    於不起訴處分不得聲請再議。不得聲請再議之人，所為再議
    之聲請為不合法，從而，甲○○既非有告訴權之人，則其告
    訴應僅有告發之效力，又本案既無有告訴權人提出告訴，則
    自無聲請再議之餘地，是甲○○雖為再議之聲請，然其應屬
    不得聲請再議之人所為再議之聲請，則縱臺灣高等法院臺南
    分院檢察署檢察長誤認不合法之聲請為適法，命令續行偵查
    ，然該原不起訴處分亦不因此而阻止其確定。從而，本案之
    犯罪事實，既經檢察官為不起訴處分確定，又本院審度本案
    起訴意旨所據以論斷之證據，亦與該署96年度偵字第259號
    不起訴處分書所斟酌之證據尚屬一致，而未發現有其他新事
    證，則臺灣嘉義地方法院檢察署檢察官就同一犯罪事實據以
    重行偵查起訴，即係就不起訴處分已確定之案件，無刑事訴
    訟法第260條各款之事由而再行起訴為由，因而逕為諭知不
    受理之判決，固非無見。
三、經查：
(一)按犯罪之被害人，得為告訴；犯罪之被害人得提起自訴，刑
    事訴訟法第232條、第319條第1項前段定有明文，從而是否
    具有告訴權與自訴權，須視其法益是否為犯罪行為直接侵害
    而定，此部分法無明文，實務上均倚賴學說、判決與判例補
    充，累積而成，並隨時事變遷而賦予新的解釋，基本人權保
    障乃日益提升。實務上判決、判例對於何謂「直接被害人」
    之法律概念亦隨之浮動擴張，於本國司法實務發展中，屢有
    擴充「犯罪被害人」之例，如刑法第169條之誣告罪，原以
    保護國家司法審判正確性之國家法益為主，早年最高法院均
    認被誣告者非犯罪被害人，不得享有告訴權，嗣經最高法院
    以26年渝上字第893號、54年台上字第1139號判例加以廢止
    推翻，認定被誣告者之個人名譽於誣告行為成立時亦「同時
    」「直接」遭受法益侵害，肯認被誣告者亦得具有告訴權，
    再者刑法第291條之墮胎罪、偽造文書罪章等罪，亦均係由
    司法判決、判例與解釋，將「犯罪被害人」之範圍，由國家
    、社會法益擴充至個人法益，即因犯罪而直接被害之人，於
    其人之法益係由犯罪行為所「直接」加害之際，雖個人與國
    家或社會，因犯罪而同時被害者，該被害之個人，亦得提起
    自訴，亦徵我國刑事訴訟法之精神係追求國家、社會及個人
    法益之完全性保障。至我國刑法妨害投票罪章所保護之法益
    ，參酌我國憲法第17條明文規定：人民有選舉、罷免、創制
    及複決之權，可知係保障人民選舉權之基本人權原則，從而
    刑法妨害投票罪章所保護者，除使國家選舉投票事務得以不
    受非法之妨害干擾，以確保投票之公正、公平外，亦保障我
    國所有投票權人得自由行使其投票權，落實人民參政權之健
    全行使。是我國刑法妨害投票罪章所保護之法益，除法定投
    票程式圓滿進行、確保公正之投票結果之國家法益外，亦同
    時保障人民投票、參政權之行使，合先敘明。
(二)查本件被告乙○○與告訴人甲○○均係嘉義市第7屆東平里
    里長選舉候選人，因被告於里長選舉投票日前，疑似動用27
    位俗稱「幽靈人口」之投票部隊，以遷移戶籍方式遷入東平
    里，而東平里具投票權之選舉人數為937人，最終被告以249
    票險勝告訴人之232票，2人差距僅有17票。則被告究竟有無
    以幽靈人口方式非法增加其個人得票數，不僅妨害東平里之
    里長選舉正確性外，該次選舉結果之公平與否，亦「同時」
    、「直接」侵害告訴人甲○○其個人被選舉權之參政權利。
    蓋任何一位候選人動用投票部隊遷入大量幽靈人口進入其選
    區內，均改變該選區之選舉人數、有效票數，且必同時改變
    原本應然之投票結果，尤其係里長選舉此等選舉權人數甚少
    之選舉，更足生關鍵性之改變。被告於選前遷入足以改變選
    舉結果之大量幽靈人口，與告訴人甲○○以17票落敗結果間
    ，顯具有直接關聯性。綜上，被告於選前遷入足以改變選舉
    結果之大量幽靈人口此一行為一經實施，除使東平里之里長
    選舉正確性（國家法益）受妨害，亦使同一選區另一位里長
    候選人甲○○其個人法益即被選舉權之參政權利亦「同時」
    、「直接」被侵害。是告訴人甲○○以該屆東平里里長候選
    人之身份向司法機關提出法第146條妨害投票罪之告訴，實
    無認定其非「直接被害人」之理。
(三)末按我國刑事訴訟法之法政策，歷年來強力提升針對被告之
    基本人權保障，致力落實程序正義。同理，犯罪被害人於刑
    事訴訟法內之地位保障，亦應同等提升，斷無厚此薄彼之理
    。揆諸前揭法律及判例說明，被告以一個動用幽靈人口妨害
    投票之犯行，同時直接侵害地方里長選舉結果之正確性與參
    與該次里長選舉另一位里長候選人甲○○之參政權，是甲○
    ○係直接被害人甚明。原判決認告訴人甲○○非本件直接被
    害人，認事用法實有未洽。
四、綜上所述，原審以公訴人就業經臺灣嘉義地方法院檢察署檢
    察官已為不起訴處分確定之同一案件，而無刑事訴訟法第26
    0條所定之情形，再行起訴，因而諭知不受理判決，尚有未
    洽。檢察官上訴意旨指摘及此，為有理由，應由本院將原判
    決撤銷，發回原審法院，詳為調查，更為適法之裁判，爰不
    經言詞辯論為之。
五、據上論斷，刑事訴訟法第369條第1項但書、第372條，判決
    如主文。
中    華    民    國    98    年    6     月    23    日
                  刑事第四庭    審判長法  官  吳志誠
                                      法  官  高明發
                                      法  官  羅心芳
以上正本證明與原本無異。
如不服本判決應於收受送達後10日內向本院提出上訴書狀，其未
敘述上訴理由者，並得於提起上訴後10日內向本院補提理由書（
均須按他造當事人之人數附繕本）「切勿逕送上級法院」。
                                      書記官  蔡振豐
中    華    民    國    98    年    6     月    23    日


司法院資訊處製作；財團法人民間司法改革基金會備份。
